ACORDAO-COMPLETO-2438395

ACÓRDÃO 12360/2020 ATA 39/2020 - PRIMEIRA CÂMARA

VISTOS, relatados e discutidos estes autos de embargos de declaração opostos pelo sr. Antônio Teixeira de Oliveira, ex-prefeito de Senador Pompeu/CE, ao Acórdão 11548/2020-TCU-Primeira Câmara, 
	ACORDAM os Ministros do Tribunal de Contas da União, reunidos em sessão da 1ª Câmara, ante as razões expostas pelo Relator, em:
	9.1. conhecer dos embargos de declaração opostos pelo sr. Antônio Teixeira de Oliveira para, no mérito, rejeitá-los;
	9.2. alertar ao embargante que, na hipótese de oposição de novos embargos, o recurso será recebido sem efeito suspensivo, não servindo de fator impeditivo para o trânsito em julgado da deliberação original, sem prejuízo da aplicação da multa prevista no art. 1.026, § 2º, do Código de Processo Civil;
	9.3. dar ciência desta deliberação ao embargante e ao Ministério do Turismo.

Embargos de declaração opostos por Antônio Teixeira de Oliveira em desfavor de decisão que rejeitou outros embargos de declaração do recorrente.

Primeira Câmara

Município de Senador Pompeu - CE.

3. Interessado/Responsável/Recorrente:
3.1. Interessado: Ministério do Turismo (05.457.283/0001-19)
3.2. Responsável: Antônio Teixeira de Oliveira (XXX.390.023-XX)
3.3. Recorrente: Antônio Teixeira de Oliveira (XXX.390.023-XX).

13.1. Ministros presentes: Walton Alencar Rodrigues (Presidente), Benjamin Zymler (Relator) e Bruno Dantas.
13.2. Ministro-Substituto convocado: Marcos Bemquerer Costa.
13.3. Ministros-Substitutos presentes: Augusto Sherman Cavalcanti e Weder de Oliveira.

BENJAMIN ZYMLER

Ministro Benjamin Zymler.

Trata-se de embargos de declaração opostos pelo sr. Antônio Teixeira de Oliveira, ex-prefeito de Senador Pompeu/CE, ao Acórdão 11548/2020-TCU-Primeira Câmara, decisão por meio da qual o Colegiado rejeitou os embargos de declaração por ele opostos.
2.	Transcrevo a essência do recurso apresentado:
"DOS FATOS 
Versa o presente feito sobre a apreciação da regularidade da execução do Convênio de nº 487/2008, Siafi 258586, celebrado entre o Ministério do Turismo e o Município de Senador Pompeu-Ce, o qual teve por objeto a realização do evento denominado III SÃO JOÃO DO SERTÃO. 
Ao julgar o recurso de embargos de declaração manejado pelo jurisdicionado em face do Acórdão 188385/2019-TCU-Primeira Câmara, a nobre Turma Recursal denegou provimento ao recurso, fundamentando que a referida irresignação se destinou à discussão do mérito do julgado e que não existiu omissão ou contradição a ser reparada. 
Não obstante, albergado no princípio da dignidade da pessoa humana, esculpido no art. 1º, III, da Constituição Federal e princípios corolários, notadamente os princípios da razoabilidade e proporcionalidade, mediante os quais se garante o alcance do desiderato de justiça no qual deve se plasmar a atividade jurisdicional, vem o embargante postular a suprimento da contradição de fundamentação, notadamente no que pertine ao descompasso entre as irregularidades consideradas e a solução jurídica conclusiva da decisão. 
Deve-se notar, doutos julgadores, que a prestação de contas do embargante foi desaprovada sob o seguinte argumento:
'1- Não apresentar imagens (fotografias ou filmagens) , inseridas no contexto do evento ou outros documentos, capazes de possibilitar que se infira que o evento foi realizado, visto que as fotografias e informações apresentadas não demonstram a execução, no âmbito do evento pactuado, dos shows (Forró Moral, Forró de Ouro, Forró POP, Banda Skema, Banda Redondo e Som do Norte e Forró real) e dos itens de infraestrutura (palco, sonorização, Iluminação e banheiros químicos e decoração) previstos.
2- Não apresentar cheques que comprovassem que as retiradas efetuadas da conta bancária específica do convênio foram transferidos às empresas contratadas M.M Produção de Eventos (João Sousa Gomes Produções e Eventos ME) e LBR - Entretenimentos Artísticos; e não apresentar documentos (notas fiscais, recibos, comprovantes de transferências bancárias e outros documentos equivalentes, emitidos em nome das bandas ou artistas e assinadas por seus representantes legais ou pelos seus empresários exclusivos, sendo essa representação ou exclusividade registrada em cartório) capazes de demonstrar que eventuais valores destinados à sociedade comercial (M.M Produção de Eventos) foram repassados às bandas ou artistas que realizaram o evento; não sendo comprovado, assim, o nexo causal entre os recursos recebidos e os pagamentos efetuados, visto que não se provou que foram pagos valores à empresa contratada, nem às bandas/artistas que realizaram shows.'
Observe-se que nas considerações versadas sobre o item 1 destacou-se que nas fotografias acostadas aos autos não é possível identificar as bandas que funcionaram nos eventos festivos. Todavia, embora se trate de fato merecedor de nota recomendatória, tal consideração não tem o condão de justificar a opção da corte julgadora pela solução jurídica prescrita no art. 16, III, alienas "b" e "c", da Lei 8.443/92, até porque a identificação das bandas não constou do elenco de obrigações fixadas no Termo de Convênio.
Tal como se pode conferir no Termo de Convênio, documento acostados às fls. 55/70, nas obrigações atribuídas à convenente consta apenas a exigência de fazer constar a logomarca do Governo Federal, o que fora efetivamente cumprido, consoante se infere da fotografia repousante às fls. 178.
Observe no canto direito inferior da fotografia do palco onde constam as logomarcas da Caixa Econômica Federal e do Ministério do Turismo com a logo visivelmente destacada.
Impende asseverar que a inclusão da fotografia colacionada nesta peça recursal não significa pretensão de discutir o mérito da decisão, mas de demonstrar a contradição da fundamentação na menção a um fato em descompasso com a prova dos autos, o que torna a fundamentação inidônea em face da garantia esculpida no art. 93, IX, da Constituição Federal, assim descrita: (transcrição do dispositivo) 
Com efeito, as fotos demonstram a ocorrência de todos os eventos festivos, mas se afigura desarrazoado exigir do jurisdicionado que as fotos identificassem cada banda quando tal exigência não integra o elenco de obrigações fixadas no convênio. O convênio exige apenas as fotografias demonstrem a realização das festividades relacionadas no Plano de Trabalho e indique que se fez constar a logomarca do Ministério do Turismo.
Destarte, o jurisdicionado está sofrendo a declaração de irregularidade das contas e a imposição de sanções pecuniárias por exigências desarrazoadas que sequer integraram o pacto celebrado entre as partes.
No que tange ao fato descrito no item 2, a douta Turma fundamentou que os documentos fiscais acostados são incapazes de evidenciar o efetivo recebimento dos pagamentos por parte dos artistas que realizaram os shows. Ora, não se pode exigir do convenente conduta diversa daquela que efetivamente fora praticada, posto que os documentos fiscais deveriam ser, como de fato foram, expedidos em nome dos credores selecionados nos processos de licitação informados nos autos.
No Portal do Tribunal de Contas do Estado do Ceará, www.tce.ce.gov.br, pode-se constatar os pagamentos efetuados aos credores JOÃO SOUZA GOMES PRODUÇÕES E EVENTOS - ME, CNPJ Nº 07.188.838/0001-08 e MARCIA DE OLIVEIRA GOMES, CNPJ Nº 08.057.706/0001-00, em cujos espelhos pode se conferir os números dos cheques emitidos e as informações compatíveis com os documentos fiscais acostados aos autos. Veja nos espelhos colacionados nas folhas seguintes. (cópias dos espelhos) 
Tanto nos espelhos ora colacionados quanto nos documentos fiscais acostados à prestação de contas encontra-se consignado o evento III São João do Sertão e a indicação das licitações correspondentes, a saber, CONVITE 007/2008- SCTJD e CONVITE 008/2008-SCTJD, restando claro que as pechas consignadas no acórdão vergastado não guardam conformidade com o teor dos documentos em referência.
Contradição na Fundamentação com relação à Solução Jurídica
Ao apreciar os embargos de declaração anteriormente interpostos, este órgão julgador quedou-se ao argumento de que o embargante apenas pretendeu discutir o mérito da causa, olvidando de se manifestar sobre a contradição apontada acerca da solução jurídica adotada no acórdão, isto é, a desaprovação com base no art. 16, III, letras "b" e "c", da Lei 8.443/92.
Observa-se na decisão vergastada que a solução jurídica consistente na desaprovação das contas não se compatibiliza com o princípio da razoabilidade e proporcionalidade, uma vez que, em razão da baixa relevância das pechas apontadas, a solução justa será aquela fixada no art. 16, inciso II, da Lei 8.443/92 (Lei Orgânica do TCU) , que dispõe nos seguintes termos: (transcrição do dispositivo legal) 
As letras "b" e "c", do inciso III, da Lei 8.443/92, especifica que as contas somente podem ser desaprovadas nas seguintes hipóteses: (transcrição dos dispositivos legais) 
No caso em tablado, resta satisfatoriamente comprovado pelos documentos acostados que o município de Senador Pompeu realizou as festividades juninas nos moldes pactuados no instrumento de convênio, isto é, em conformidade com o objeto detalhado no Plano de Trabalho, e, assim, não se configuraram as hipóteses fiadas no inciso III, alíneas "b" e "c", da Lei 8.443/92.
Da análise das Notas Técnicas emitidas no presente feito é imperioso se reconhecer que e modo que as ocorrências ali suscitadas comportam a aprovação com ressalvas, nos termos do art. 16, II, abaixo transcrito: (transcrição dos dispositivos legais) 
Ao optar pela aplicação das disposições contidas no art. 16, III, "a" e "c", da Lei 8.443/92, esta douta turma não indicou ocorrências de atos configuradores das condutas ali preconizadas.
Assim, não restam dúvidas que o acórdão vergastado formalizou declaração de irregularidade e impôs as sanções respectivas em desconformidade com o princípio da razoabilidade e proporcionalidade, tornando inidônea a fundamentação empreendida pelo órgão julgador.
DO PEDIDO 
Em face do exposto, roga pelo recebimento do presente recurso, para que em seu provimento seja sanada a contradição da solução jurídica adotada e, em consequência, sejam as contas declaradas APROVADAS COM RESSALVAS, nos termos do art. 16, II, da Lei 8.443/1992, por ser de merecida justiça."
3.	Não há nos autos comprovante de notificação do embargante. O recurso foi protocolado em 23/10/2020. 
	É o relatório.

não há

Procuradora-Geral Cristina Machado da Costa e Silva.

TOMADA DE CONTAS ESPECIAL. CONVÊNIO. MINISTÉRIO DO TURISMO. REALIZAÇÃO DE EVENTO. IMPUGNAÇÃO DAS DESPESAS. CITAÇÃO. REVELIA. IRREGULARIDADES NA EXECUÇÃO FÍSICA E FINANCEIRA DO CONVÊNIO. IRREGULARIDADE DAS CONTAS. DÉBITO. MULTA. RECURSO DE RECONSIDERAÇÃO. CONHECIMENTO. ELEMENTOS INSUFICIENTES PARA A MODIFICAÇÃO DO JUÍZO. NEGATIVA DE PROVIMENTO. EMBARGOS DE DECLARAÇÃO. TENTATIVA DE REDISCUSSÃO DO MÉRITO. AUSÊNCIA DE OMISSÃO, CONTRARIEDADE OU OBSCURIDADE. REJEIÇÃO. NOVOS EMBARGOS DE DECLARAÇÃO. TENTATIVA DE REDISCUTIR O MÉRITO. REJEIÇÃO. EXPEDIÇÃO DE ALERTA QUANTO À POSSIBILIDADE DE APENAÇÃO DECORRENTE DA INTERPOSIÇÃO DE RECURSO PROTELATÓRIO.

TOMADA DE CONTAS ESPECIAL (TCE)

Secretaria de Recursos (SERUR); Secretaria de Controle Externo de Tomada de Contas Especial (SecexTCE).

Preliminarmente, conheço do recurso em apreço, visto que foram preenchidos os requisitos de admissibilidade necessários à espécie. 
2.	Trata-se de embargos de declaração opostos pelo sr. Antônio Teixeira de Oliveira, ex-prefeito de Senador Pompeu/CE, ao Acórdão 11548/2020-TCU-Primeira Câmara, decisão por meio da qual o Colegiado rejeitou outros embargos de declaração por ele apresentados. Mantiveram-se, assim, os Acórdão 8385/2019-TCU-Primeira Câmara e 6.648/2020-1ª Câmara, sendo que o primeiro julgou irregulares as contas do embargante, condenou-o em débito (R$ 100.000,00) e aplicou-lhe uma multa de R$ 27.000,00, esta com fundamento no art. 57 da Lei 8.443/1992; e o segundo negou provimento ao seu recurso de reconsideração. Neste processo não foram responsabilizados outros agentes públicos, tampouco terceiros sem vínculo com a administração pública.
3.	Originariamente, este processo cuidou de tomada de contas especial instaurada pelo Ministério do Turismo (MTur) em razão da não comprovação da boa e regular aplicação dos recursos oriundos do Convênio 487/2008 (Siconv 628586) , que tinha por objeto o apoio à realização do evento intitulado "III São João do Sertão", supostamente ocorrido do dia 12 ao dia 15/6/2008.
4.	O Governo Federal repassou R$ 100.000,00 para a realização dessa festividade, ficando a convenente obrigada a aportar R$ 5.000,00 a título de contrapartida. Consta do plano de trabalho que os recursos federais seriam utilizados para pagamento de cachê de artistas (R$ 63 mil) , para locação de palco (R$ 12 mil) e de banheiros químicos (R$ 4,5 mil) , para contratação de serviço de som (R$ 10 mil) e de iluminação (R$ 7 mil) e para compra de material decorativo, como bandeirolas e balões (R$ 3,5 mil) . 
5.	A impugnação da integralidade dos recursos repassados e a subsequente condenação do ex-prefeito decorreram das seguintes irregularidades: a) ausência de comprovação da execução física do convênio, tendo em vista a inexistência de fotos ou vídeos que mostrem a apresentação dos artistas e a locação dos itens de infraestrutura (palco, sonorização, iluminação, banheiros químicos e decoração) ; b) inexistência de nexo de causalidade entre a movimentação da conta específica do ajuste e as notas fiscais existentes nos autos, tendo em vista que o extrato bancário indica dois pagamentos, de R$ 42.000,00 e R$ 63.000,00, mas os documentos fiscais indicam valores diferentes (R$ 78.000,00 e R$ 64.500,00) ; e c) falta de evidências do efetivo recebimento dos cachês por parte dos artistas.
6.	No recurso de reconsideração, o ex-prefeito alegou que haveria na internet fotografias do festival, que o poder concedente aprovara a prestação de contas do convênio e que a imposição de débito e de multa seria desproporcional, além de afrontar o princípio da dignidade da pessoa humana. 7.	Em resposta, este Colegiado considerou que o recorrente não havia atacado todos os fundamentos utilizados para impugnar a totalidade dos recursos repassados, o que justificaria de pronto a negativa de provimento; que a documentação apresentada como prestação de contas não revelava a realização efetiva das ações musicais, inexistindo imagens comprovando a contratação e execução de todos os serviços previstos no plano de trabalho; que eventual pronunciamento favorável do Ministério do Turismo não vincula a atuação do Tribunal de Contas; que o débito e a multa não seriam desproporcionais; e que o agravamento da situação patrimonial do recorrente não seria fundamento idôneo para modificar a deliberação recorrida. Por isso, negou-se provimento ao apelo.
8.	Insatisfeito com o deslinde processual, o recorrente apresentou os primeiros embargos de declaração, fundamentando existir contradição entre a decisão proferida e a prova dos autos. Argumentou que a Nota Técnica 567/2011 do Ministério do Turismo teria considerado a execução física e financeira regular com ressalvas, sendo indevido o envio do processo ao TCU e o pronunciamento deste pela irregularidade das contas; que toda a apresentação artística se encontrava devidamente contemplada no relatório fotográfico acostado aos autos, incluindo os equipamentos (palco, sistema de iluminação etc.) ; que as imagens fazem menção ao patrocínio do Ministério do Turismo; que a realização do evento também foi atestada pelo presidente da Federação das Associações Comunitárias do Município de Senador Pompeu/CE; que as notas fiscais e os recibos referentes aos pagamentos efetuados com os recursos do convênio estão juntados nos autos; e que o acervo probatório aponta para a solução jurídica prevista no art. 16, inciso II, da Lei 8.443/1992, devendo as contas serem aprovadas com ressalvas. 
9.	Em resposta, este Colegiado assentou que o intuito do embargante seria a rediscussão do mérito, o que se mostrava incabível em face da estreita via recursal escolhida. A despeito disso, consignou-se que a Nota Técnica 567/2011, contrariamente ao que alega, reprovou a execução física do convênio em razão da falta de imagens dos itens do plano de trabalho; que o recorrente fora notificado expressamente acerca da necessidade de comprovar a contratação e a execução de todos os serviços previstos no ajuste; que a declaração de um particular (presidente da Federação das Associações Comunitárias do Município de Senador Pompeu/CE) prova a ciência de determinado fato, mas não o fato em si; que os problemas financeiros impediriam a aprovação da prestação de contas, mesmo na hipótese da comprovação da realização do objeto; e que a mera existência das notas fiscais e dos recibos da empresa intermediária não é suficiente para atestar a regularidade financeira. 
10.	Novos embargos de declaração foram opostos, o que se examina nesta oportunidade. Para o recorrente, existiria contradição na fundamentação, tendo em vista o suposto descompasso entre as irregularidades e a solução jurídica dada ao caso concreto. No seu entender, a falta de identificação dos artistas nas fotos apresentadas não justifica a irregularidade de suas contas, tampouco o débito, sobretudo porque tal obrigação não constou do termo de convênio. Sobre a irregularidade na execução financeira, argumenta que os pagamentos foram direcionados às vencedoras de duas licitações na modalidade convite, que prestaram serviços no III São João do Sertão. 
11.	Novamente se observa mera discordância com as decisões proferidas nos autos, situação que conduz de imediato à rejeição do recurso. As irregularidades não se revestem de baixa materialidade, mas, ao contrário do que alega, são relevantes na medida em que o ex-gestor não conseguiu comprovar a realização do evento. Nesse contexto, afiguram-se legítimas as providências adotadas, quais sejam, o julgamento pela irregularidade das contas do gestor, a necessidade de devolução dos recursos aos cofres federais e a aplicação de multa. 
12.	Como expus na decisão do recurso de reconsideração, embora não tenha constado expressamente no termo de convênio, o embargante foi formalmente alertado pela Coordenação-Geral de Eventos do MTur (peça 12) de que deveria apresentar, na prestação de contas, fotos ou vídeos da realização do evento, comprovando a contratação e execução de todos os serviços previstos no plano de trabalho. Essa notificação ocorreu antes dos eventos e da própria assinatura do instrumento de convênio, isto é, já se sabia de antemão da necessidade de apresentar tais elementos. 
13.	Quanto aos problemas na execução financeira, o embargante não justifica a discrepância entre a movimentação da conta específica do ajuste e as notas fiscais existentes nos autos. Em paralelo, a jurisprudência desta Corte consolidou-se no sentido de que a demonstração do efetivo recebimento do cachê por parte dos artistas mostra-se fundamental para a comprovação da boa e regular aplicação dos recursos. 
14.	Como se observa, o presente recurso consiste em peça meramente protelatória com vistas a retardar as medidas executivas por parte da Fazenda Pública federal. Por essa razão, deve-se informar ao ex-gestor que, na hipótese de oposição de novos embargos, o recurso será recebido sem efeito suspensivo, não servindo de fator impeditivo para o trânsito em julgado da deliberação original, sem prejuízo da aplicação da multa prevista no art. 1.026, § 2º, do Código de Processo Civil.
15.	Ante o exposto, voto por que o Tribunal adote a deliberação que ora submeto a este Colegiado.
TCU, Sala das Sessões Ministro Luciano Brandão Alves de Souza, em 3 de novembro de 2020.
BENJAMIN ZYMLER 
Relator